最高法院民事判決　　　　　　　　　　 111年度台上字第161號
上　訴　人　宋泉源
訴訟代理人　張益隆律師
被 上訴 人　簡辛金
上列當事人間請求給付違約金事件，上訴人對於中華民國110年8
月11日臺灣高等法院臺中分院第二審判決（109年度上易字第604
號），提起上訴，本院判決如下：
    主  文
原判決關於駁回上訴人其餘上訴及該訴訟費用部分廢棄，發回臺
灣高等法院臺中分院。
    理  由
一、本件上訴人主張：兩造於民國92年 8月20日簽立抵押權設定
    契約書（下稱系爭契約），由被上訴人提供坐落南投縣草屯
    鎮○○段 0000000地號土地及同鎮○○段000地號土地（下
    合稱系爭土地）設定最高限額新臺幣（下同） 250萬元之抵
    押權（下稱系爭抵押權）予伊，於同年10月14日完成抵押權
    設定登記。被上訴人於同年月29日向伊借款 2筆各97萬元，
    伊當場以現金交付，被上訴人並簽發到期日為 104年6月1日
    之同額本票（下稱系爭本票） 2紙，約定如有逾期加收年息
    20% 之違約金。被上訴人屆期未清償，經伊聲請拍賣抵押物
    裁定後，據以聲請臺灣南投地方法院（下簡稱南投地院）10
    7 年度司執字第101453號拍賣抵押物強制執行事件（下稱系
    爭執行事件）而受分配 252萬1,931元，包含債權本金194萬
    元、自104年6月1日起至105年11月7日之違約金55萬8,000元
    、執行費2萬1,931元、程序費用2,000元，尚有違約金104萬
    7,150 元未受償等情，爰依消費借貸之法律關係，求為命被
    上訴人如數給付之判決。對被上訴人之反訴則以：被上訴人
    向伊借款2筆共194萬元，違約金按年息20%計算為160萬5,15
    0 元，為系爭抵押權效力所及。伊於系爭執行事件受分配金
    額確有法律上原因，無不當得利。被上訴人未提起確認債權
    不存在或塗銷抵押權登記訴訟，於強制執行程序中未對於債
    權異議，已承認上開借款未清償。且伊對被上訴人另有借款
    債權136萬元得主張抵銷等語，資為抗辯。
二、被上訴人則以：伊僅收受1筆97萬元借款而簽發收據1紙，系
    爭本票上「違約金年息20%(如有逾期加收）」文字非伊填載
    ，兩造就借款無違約金之約定等語，資為抗辯。並提起反訴
    主張：上訴人另筆97萬元借款債權不存在，上訴人於系爭執
    行事件獲分配97萬元及違約金之金錢即屬不當得利等情，爰
    依民法第 179條規定，求為命上訴人給付112萬6,712元及加
    計自反訴狀繕本送達翌日即109年3月20日起算法定遲延利息
    之判決（被上訴人逾上開本息之請求，經第一審、原審判決
    駁回後，未據聲明不服，不予贅述）。
三、原審維持第一審所為駁回上訴人本訴請求及反訴命上訴人給
    付112萬6,712元本息之判決，駁回上訴人之上訴，無非以：
    兩造簽立系爭契約，由被上訴人提供系爭土地為借款擔保，
    於92年10月14日設定登記系爭抵押權予上訴人。上訴人雖主
    張被上訴人於同年月29日向其借款 2筆各97萬元，簽發同面
    額之系爭本票2紙交付，約定按年息20%計算違約金，被上訴
    人未清償，取得南投地院 107年度司拍字第10號裁定據以聲
    請系爭執行事件，受分配債權本金194萬元、自104年6月1日
    起至105年11月7日之違約金55萬8,000元，尚有違約金104萬
    7,150元未受償。惟系爭抵押權係擔保最高限額250萬元之債
    權債務關係，權利存續期限自92年 8月20日起至102年8月19
    日止，依設定登記資料難認上訴人對於被上訴人有其所主張
    之 2筆97萬元借款債權存在。依兩造間交易慣例，被上訴人
    於借款時，係交付欲借款同額之本票，若有收受借款，必出
    具收據予上訴人。被上訴人於92年10月29 日僅收受1筆97萬
    元之借款，故僅出具 1紙97萬元之收據予上訴人，與兩造上
    述交易慣例相符，不能以被上訴人簽發系爭本票 2紙，即認
    上訴人有交付另 1筆借款97萬元。上訴人未能證明其就兩造
    間92年10月29日之借款，交付逾97萬元予被上訴人，自無逾
    97萬元之借款債權。又上訴人係於被上訴人完成系爭抵押權
    設定登記後，方將借款交付被上訴人，並由被上訴人簽發本
    票予上訴人作為擔保之用，合於一般消費借貸之習慣，系爭
    抵押權之設定或系爭本票之簽發，目的均在擔保同一筆借款
    。系爭本票上關於違約金內容之註記「違約金年息 20%（如
    有逾期加收）」，非被上訴人填寫，為兩造所不爭執，難認
    兩造就借款另約定上開違約金。系爭契約內載：「利息（率
    ）：無。遲延利息（率）：無。違約金：每逾一日每萬元每
    日加罰壹拾伍元正」等語，系爭抵押權擔保之借款未約定利
    息或遲延利息，僅有違約金之約定，換算約年息54.75%，應
    屬賠償總額預定性之違約金。被上訴人遲延清償借款，致上
    訴人未能及時受償，而受有無法運用該筆款項相當於利息之
    損失，上開約定之違約金過高。審酌被上訴人另以本票擔保
    借款之清償，上訴人依票據關係得依法請求被上訴人加計法
    定利率年息6%之遲延利息，現今金融業者定期存款利率僅約
    年息1%，借款約定於 104年6月1日清償，被上訴人無息使用
    借款，上訴人未能證明另受有其他無法及時受償之積極損失
    及消極損失，違約金應予酌減為按年息 10%計算，始符公允
    。上訴人得請求借款本金97萬元，及 104年6月1日至108年7
    月19日止之違約金40萬1,288元，合計為 137萬1,288元。上
    訴人於系爭執行事件中獲分配249萬8,000元，已逾上訴人得
    請求金額，上訴人不得再請求被上訴人給付違約金104萬7,1
    50元。其次，債權人以准許拍賣抵押物之裁定為執行名義，
    聲請強制執行而受金錢之支付，倘其債權確實不存在，債務
    人非不得逕依不當得利之規定，請求其返還因執行所得之利
    益。債務人無須先提起確認債權不存在之訴獲得勝訴判決確
    定後，始得依不當得利規定請求債權人返還因執行所得之利
    益。上訴人於系爭執行事件獲分配249萬8,000元，超逾其得
    請求金額部分即112萬6,712元，屬不當得利，被上訴人得請
    求上訴人返還該利益。從而，上訴人本訴依消費借貸之法律
    關係，請求被上訴人給付違約金104萬7,150元，不應准許，
    被上訴人反訴依民法第179條規定，請求上訴人給付112萬6,
    712元本息，應予准許等詞，為其判斷之基礎。
四、按判決書理由項下，應記載關於攻擊或防禦方法之意見及法
    律上之意見，民事訴訟法第226條第3項定有明文，法院為當
    事人敗訴之判決，而其關於攻擊防禦方法之意見有未記載於
    判決理由項下者，自為同法第469條第6款所謂判決不備理由
    ，其判決當然為違背法令。次按違約金之約定，乃基於個人
    自主意思之發展、自我決定及自我拘束所形成之當事人間之
    規範，本諸契約自由之精神及契約神聖與契約嚴守之原則，
    契約當事人對於其所約定之違約金數額，原應受其約束。惟
    倘當事人所約定之違約金過高者，為避免違約金制度造成違
    背契約正義等值之原則，法院得參酌一般客觀事實、社會經
    濟狀況及當事人所受損害情形，依職權減至相當之金額。又
    違約金過高之事實，依辯論主義之原則，應由債務人主張之
    ，惟在訴訟中，若當事人抗辯其所約定之違約金過高，而所
    提出之訴訟資料不能使法院明暸該約定之違約金是否過高時
    ，法院應運用訴訟指揮權與闡明權，令當事人為必要之陳述
    及聲明證據（民事訴訟法第198條第1項、第199條第2項參照
    ），再經由調查證據之程序將調查證據之結果，依同法第29
    7條第1項及第199條第1項之規定，命兩造為充分完全之辯論
    ，再參酌一般客觀事實、社會經濟狀況及當事人所受損害情
    形，以確定當事人間所約定之違約金有無過高及應否酌減。
    查系爭契約約定之違約金換算約年息54.75%，上訴人請求按
    年息 20%計算，經原審整理爭點為：兩造就92年10月29日之
    借貸關係有無約定違約金？上訴人以年息20 %計算違約金是
    否適當？被上訴人否認上訴人有違約金債權，似未主張上訴
    人請求違約金過高並提出訴訟資料，原審未遑闡明令其為必
    要之陳述及聲明證據，及將調查證據之結果，命兩造為充分
    完全之辯論，再參酌一般客觀事實、社會經濟狀況及當事人
    所受損害情形，以認定上訴人請求違約金是否過高或適當？
    遽為上訴人不利之判決，不惟速斷，且判決理由亦屬不備。
    次查上訴人於第一審以：倘認兩造間92年10月29日僅有 1筆
    97萬元借款，被上訴人反訴得請求返還不當得利，被上訴人
    另於同年9月5日向其借款50萬元；同年月19日借款 6萬元、
    50萬元；同年10月31日借款10萬元；同年11月 3日借款20萬
    元，合計借款 136萬元，已屆清償期未返還，而預為主張抵
    銷之抗辯（一審卷第127、128頁），核屬重要之防禦方法，
    原審就此恝置不論，復未說明何以不足採取之理由，即為上
    訴人敗訴之判決，亦有判決不備理由之違誤。上訴論旨，執
    以指摘原判決不利於己部分為不當，聲明廢棄，非無理由。
五、據上論結，本件上訴為有理由。依民事訴訟法第477條第1項
    、第478條第2項，判決如主文。
中    華    民    國   111    年    1     月    13    日
                      最高法院民事第九庭
                          審判長法官  盧  彥  如  
                                法官  吳  麗  惠  
                                法官  張  恩  賜  
                                法官  汪  漢  卿  
                                法官  林  麗  玲  
本件正本證明與原本無異
                                      書  記  官
中    華    民    國   111    年    1     月    25    日